臺灣高等法院刑事裁定
110年度毒抗字第1686號
抗  告  人  
即  被  告  鄭智中（原名鄭正一）  




上列抗告人因違反毒品危害防制條例案件，不服臺灣臺北地方法
院中華民國110年11月22日裁定（110年度毒聲字第876號），提
起抗告，本院裁定如下：
    主  文
抗告駁回。
    理  由
一、原裁定意旨略以：
  ㈠被告於民國109年7月5日18時15分為警採集尿液，經以酵素免
    疫分析法為初步檢驗，再以氣相層析質譜儀法確認檢驗結果
    呈甲基安非他命陽性反應，又甲基安非他命經口服投與後，
    約70％於24小時內自尿中排出，約90％於96小時內自尿中排出
    ，由於甲基安非他命成分之檢出與其投與方式、投與量、個
    人體質、採尿時間與檢測儀器之精密度等有關，僅憑尿液中
    呈甲基安非他命陽性反應，並無法確實推算吸食時間距採集
    時間之長短，惟最長可能不會超過4日。前揭尿液檢驗係以
    氣相層析質譜儀分析法方法作為確認檢驗方式，該方法原理
    係檢品經氣化後，通過層析管分離純化，再將純化後成分循
    序送入質譜儀為個別鑑定。因質譜儀所測定圖譜，在化學上
    被公認具有指紋特性，故可據以完全判定該檢品係為何種化
    合物。是以氣相層析質譜儀為藥物及其代謝產物定性之定量
    分析，幾乎不會有偽陽性反應產生。是被告尿液經氣相層析
    質譜儀分析法檢驗結果，既呈甲基安非他命陽性反應，足認
    其確有於上開時間採尿前回溯96小時內某時許，施用第二級
    毒品甲基安非他命1次甚明。
　㈡被告係因案外人張嘉政於被告家中昏倒送醫不治，醫院發現
    張嘉政鼠蹊部有針筒注射痕跡，故警方請在場人即被告配合
    採尿，被告據以同意採尿而製作警詢筆錄，且員警於製作筆
    錄時，有依刑事訴訟法第95條規定，告知其得主張權利，參
    以被告於本案採尿之時已年滿55歲，教育程度為高中畢業，
    屬智識能力正常、意識健全具有是非辨別能力之成年人，自
    可理解並知曉同意採尿之意義及效果，且被告前有數次施用
    毒品犯行紀錄，非首次在警局應訊，對於偵查程序亦非毫無
    經驗，當可自我決定選擇同意或拒絕，堪認被告係在精神意
    識正常且心理未受有任何強制狀態下，本於其自由意志而同
    意接受警方採尿，此由被告於110年1月19日檢察官訊問時供
    稱：如果警察跟我說可以拒絕，我還是會同意採尿等語，亦
    可佐證，縱警方有遺失「勘察採證同意書」而事後再請被告
    補簽之作業瑕疵，然本案係屬相驗案件，非警方欲破獲有犯
    罪嫌疑之刑事案件，衡情尚無以強暴、脅迫、利誘、詐欺或
    其他不正方法對被告採尿之動機或必要，且經原審法院遍查
    全卷，並無任何跡證顯示被告有遭違反其意願而採尿之可能
    ，是上開警方作業瑕疵尚無礙被告同意接受採尿之任意性，
    被告徒以警方未告知可拒絕採尿，又因遺失勘察採證同意書
    ，警方請其回去補簽為由，認定警方違法採尿，要難採信。
　㈢被告前因施用毒品案件，經臺灣板橋地方法院（現改制為臺
    灣新北地方法院）以95年度毒聲字第1923號裁定送觀察、勒
    戒，因認有繼續施用毒品傾向，經同法院以95年度毒聲字第
    2258號裁定令入戒治處所施以強制戒治，於96年9月13日停
    止處分出所，嗣經臺灣板橋地方法院檢察署（現改制為臺灣
    新北地方檢察署）檢察官以96年度戒毒偵字第471號為不起
    訴處分確定。從而，被告本件施用第二級毒品之犯罪時間，
    距前次強制戒治執行完畢已逾3年，依法應令入勒戒處所施
    以觀察、勒戒，是臺灣臺北地方檢察署檢察官之聲請於法要
    無不合，應予准許。至本件檢察官於偵查中雖未詢問被告是
    否願意自費接受參加戒癮治療，或就完成戒癮治療應遵守事
    項為任何徵詢或說明。然毒品危害防制條例並未課以檢察官
    於聲請觀察、勒戒裁定前，應訊問被告是否同意觀察、勒戒
    ，該檢察官斟酌個案情節後，未對被告為戒癮治療之緩起訴
    處分，而係選擇向原審法院聲請裁定觀察、勒戒，查無有何
    違背法令、認定事實有誤或其他重大明顯瑕疵之處。依毒品
    危害防制條例第20條第3項、第1項，觀察勒戒處分執行條例
    第3條第1項規定，裁定應送勒戒處所觀察、勒戒等語。
二、抗告意旨略以：
  ㈠法律之認定與引用應衡量被告當時個人情境、態度等，被告
    於前案與本案期間，又犯他案，是否已逾3年或符合法律規
    定，詳請調查。本件檢察官於偵查中未如原裁定所稱曾詢問
    被告是否願意自費接受參加戒癮治療，或就完成戒癮治療應
    遵守事項為任何徵詢或說明，已嚴重違反執法者之公信力與
    法律之公平正義，請詳調錄音、錄影。依據中華藥典記載，
    服用感冒用藥可能於人體內造成尿液呈偽陽性情形，請詳加
    鑒審。被告為低收入戶，罹患各種疾病，需依賴各種治療，
    如貿然中斷可能危及生命，且其為求自新亦參加美沙冬治療
    ，是否可因此受不起訴處分或為不付審理之裁定，若不能為
    不付審理之裁定，被告想爭取緩起訴處分附命戒癮治療（下
    稱附命緩起訴）之機會，並持續進行美沙冬治療。
　㈡檢察官誤解被告於庭訊所言係故意脫罪之供詞，甚至對被告
    自白部分隻字未提，請參酌對其所提請求及證明（如通聯紀
    錄、錄影等），是否有再開其他程序、偵查及辯論之必要。
    被告曾於104至105年間犯有毒品危害防制條例第10條之罪，
    遭判處有期徒刑4月，該案無任何違禁之物，且其自白有施
    打海洛因，卻呈二級毒品陽性反應，至今依然不解，此次因
    安毒陽性反應，第2次無辜受罰，被告身體如此多病，係受
    安毒所害甚深，無理由明知而又犯之，懇請詳查。請撤銷原
    裁定云云。
三、按犯毒品危害防制條例第10條之罪者，檢察官應聲請法院裁
    定，或少年法院（地方法院少年法庭）應先裁定，令被告或
    少年入勒戒處所觀察、勒戒，其期間不得逾2月，毒品危害
    防制條例第20條第1項定有明文，此為法律之強制規定，不
    得藉詞免除。次按毒品危害防制條例所規定之觀察、勒戒處
    分，其立法意旨在幫助施用毒品者戒除毒癮，該處分之性質
    非為懲戒行為人，而係為消滅行為人再次施用毒品之危險性
    ，目的在戒除行為人施用毒品之身癮及心癮措施；觀察勒戒
    係導入一療程觀念，針對行為人將來之危險所為預防、矯治
    措施之保安處分，以達教化與治療之目的，可謂刑罰之補充
    制度，從而毒品危害防制條例本身所規定之觀察、勒戒及強
    制戒治等保安處分，雖兼具自由刑之性質，卻有刑罰不可替
    代之教化治療作用，且觀察、勒戒既屬用以矯治、預防行為
    人反社會性格，而具社會保安功能之保安處分，當無因行為
    人之個人或家庭因素而免予執行之理。末按所謂毒品戒癮治
    療計畫（即美沙冬替代療法），係法務部基於防制毒品危害
    之刑事政策與毒品危害防制條例第24條鑑於對於若干施用毒
    品者若僅施以徒刑不足以斷絕毒癮之規範本旨，乃令檢察機
    關與衛生福利部合作，由檢察官審酌個案情形，援引毒品危
    害防制條例第24條，並參酌刑法第57條所列事項及公共利益
    之維護，改以緩起訴處分方式轉介毒品施用者前往醫療院所
    治療。
四、經查：
  ㈠抗告人即被告鄭智中（原名甲○○）雖否認上開施用甲基安非
    他命犯行（見109年度毒偵字第2539號卷【下稱毒偵卷】第3
    8頁），然因其為警所採集之尿液，經以EIA酵素免疫分析法
    進行初步檢驗，並以GC/MS氣相層析質譜儀法進行確認檢驗
    之結果，確呈甲基安非他命陽性反應等情，有台灣尖端先進
    生技醫藥股份有限公司濫用藥物檢驗報告、臺北市政府警察
    局偵辦毒品案件尿液檢體委驗單、勘察採證同意書等件附卷
    可稽(見毒偵卷第11至13頁)；且觀諸上開檢驗報告，檢出甲
    基安非他命之濃度為3180ng/mL，相較濫用藥物尿液檢驗作
    業準則第18條第1項規定：「初步檢驗結果在閾值以上或有
    疑義之尿液檢體，應再以氣相或液相層析質譜分析方法進行
    確認檢驗。確認檢驗結果在下列閾值以上者，應判定為陽性
    ：一、安非他命類藥物：（二）甲基安非他命：甲基安非他
    命500ng/mL，且其代謝物安非他命之濃度在100ng/mL以上。
    」之標準高出甚多，足見抗告人尿液中檢驗出之毒品濃度顯
    已達確認標準，應已排除服用感冒用藥等可能造成尿液呈偽
    陽性之可能性，其於採尿前回溯96小時內某時許，施用毒品
    犯行至為明確。又抗告人對於警方遺失勘察採證同意書，事
    後再請其於109年7月24日回所補簽之程序瑕疵，因其於109
    年7月5日警詢時稱其係為協助配合毒品驗尿，且於110年1月
    19日偵訊時亦表示：「雖然他（指警方）如果跟我說可以拒
    絕，我還是會同意採尿」等語所治癒(見毒偵卷第5、45頁)
    ，可見員警對於抗告人之採尿行為並無違反其意願，程序亦
    無違法之處，合先敘明。
　㈡抗告人前因施用毒品案件，經臺灣新北地方法院以95年度毒
    聲字第1923號裁定送勒戒處所觀察、勒戒後，因認有繼續施
    用毒品傾向，經該法院以95年度毒聲字第2258號裁定令入戒
    治處所施以強制戒治，於96年9月13日停止處分出所，並由
    臺灣新北地方檢察署以96年度戒毒偵字第471號為不起訴處
    分確定等節，有本院被告前案紀錄表在卷足憑（見本院卷第
    54至55、59頁），距離本次再犯施用毒品之犯行，已逾3年
    ，揆諸前揭規定，抗告人自應令入勒戒處所觀察、勒戒。從
    而，原裁定依檢察官之聲請，裁定將抗告人送勒戒處所觀察
    、勒戒，於法即無不合。
　㈢抗告意旨所稱其欲受不起訴處分或為不付審理裁定，若不能
    則欲爭取附命緩起訴之機會，並持續進行美沙冬治療等語，
    惟是否給予抗告人附命緩起訴，應由檢察官參酌刑法第57條
    所列事項及公共利益之維護依職權判斷衡酌。凡經檢察官聲
    請且符合法定要件者，法院僅得為有限之低密度審查，除檢
    察官之判斷有重大明顯瑕疵，或其裁量權已萎縮至無聲請觀
    察、勒戒之餘地，法院原則上應尊重檢察官職權之行使，並
    據以裁定，尚無自由斟酌以其他方式替代或得以其他原因免
    予執行之權。是本件檢察官於偵查中雖未詢問抗告人是否願
    意自費接受戒癮治療，或就完成戒癮治療應遵守事項為任何
    徵詢或說明，然毒品危害防制條例並未課以檢察官於聲請觀
    察、勒戒裁定前，應訊問其是否同意觀察、勒戒，業經原裁
    定說明如上，且無再調查之必要，該檢察官審酌抗告人於警
    詢、偵訊所述、本案全情以及參以本件施用第二級毒品犯行
    ，距其最近1次犯施用毒品罪經依法令入戒治處所施以強制
    戒治出所後，已逾3年，對於抗告人聲請觀察、勒戒，核無
    違反立法目的或悖於比例原則等濫用裁量權限之情形，抗告
    人請求自費接受戒瘾治療，並無理由。
　㈣至有關抗告人因原審法院以104年度審簡字第1584號判決判處
    有期徒刑4月一案是否無辜乙節，因涉及實質調查及審理之
    判斷，並非本院所得審酌之範圍，亦與抗告人應否入觀察、
    勒戒處所接受觀察、勒戒無涉。又抗告人所述個人健康因素
    需持續各種治療一情，與其是否令入勒戒處所觀察、勒戒無
    涉，且非屬可免予觀察、勒戒執行之法定事由，倘其確因身
    體健康因素無法執行觀察、勒戒，執行機關自會依相關規定
    處理。準此，抗告人猶執前詞提起本件抗告，指摘原裁定不
    當，為無理由，應予駁回。
五、據上論結，應依刑事訴訟法第412條，裁定如主文。　
中　　華　　民　　國　　110 　年　　12　　月　　22　　日
     　　　　　   刑事第二十三庭審判長法　官  許永煌
                                      法　官  吳定亞
                                      法　官  雷淑雯
以上正本證明與原本無異。
不得再抗告。
                                      書記官  劉育君
中　　華　　民　　國　　110 　年　　12　　月　　23　　日